【裁判字號】    97,易,1677
【裁判日期】    990129
【裁判案由】    家庭暴力罪之傷害
【裁判全文】
臺灣士林地方法院刑事判決              97年度易字第1677號
公  訴  人  臺灣士林地方法院檢察署檢察官
被      告  丙○○
上列被告因家庭暴力罪之傷害案件，經檢察官提起公訴（97年度
偵字第13612號），本院判決如下：
    主  文
丙○○無罪。
    理  由
一、公訴意旨略以：被告丙○○與彭０信（民國88年出生，年籍
    詳卷）為父子，於97年7 月19日某時許，丙○○見彭０信與
    其兄與弟彭０志、彭０應、彭０勵（分別為87年次、89年次
    、89年次，年籍均詳卷）等4 人在臺北市士林區○○○路○
    段314 號4 樓住處房間之衣櫃玩耍，故怒斥彭０信等離開衣
    櫃，又因彭０信離開動作過慢而心生不滿，詎丙○○竟先辱
    罵彭０信後又基於傷害犯意，命彭０信之兄彭０志及弟彭０
    應、彭０勵以飯碗盛裝滾水澆燙彭０信四肢及腹部等處，致
    彭０信受有左手背2 ×2 公分2 級燙傷2 處、左下腹部4 ×
    4 公分2 級燙傷及左小腿5.5 ×2 公分2 級燙傷之傷害。因
    認被告丙○○涉有刑法第277 條第1 項之家庭暴力罪之傷害
    罪嫌云云。
二、按被告以外之人於審判外之言詞或書面陳述，除法律有規定
    者外，不得作為證據；又被告以外之人於審判外之陳述，雖
    不符合同法第159 條之1 至第159 條之4 之規定，但經當事
    人於審判程式同意作為證據，法院審酌該言詞陳述或書面陳
    述作成時之情況，認為適當者，亦得為證據。當事人、代理
    人或辯護人於法院調查證據時，知有第159 條第1 項不得為
    證據之情形，而未於言詞辯論終結前聲明異議者，視為有前
    項之同意，刑事訴訟法第159 條第1 項及第159 條之5 分別
    定有明文。經查，本判決所引用之各該被告以外之人於審判
    外之陳述（包含書面陳述），雖屬傳聞證據，然當事人於本
    院準備程序及審判期日中均表示同意作為證據方法而不予爭
    執，且迄至言詞辯論終結前亦未再聲明異議，本院審酌上開
    證據資料製作時之情況，尚無違法不當及證明力明顯過低之
    瑕疵，亦認為以之作為證據應屬適當，故揆諸前開規定，爰
    逕依刑事訴訟法第159 條之5 規定，認前揭證據資料均有證
    據能力，先予敘明。
三、另按犯罪事實，應依證據認定之，無證據不得認定犯罪事實
    ，又不能證明被告犯罪者，應諭知無罪之判決，刑事訴訟法
    第154 條第2 項、第301 條第1 項分別定有明文。次按刑事
    訴訟法所謂認定犯罪事實之證據，係指足以認定被告確有犯
    罪行為之積極證據而言，該項證據自須適合於被告犯罪事實
    之認定，始得採為斷罪資料。如未能發現相當證據，或證據
    不足以證明，自不能以推測或擬制之方法，以為裁判之基礎
    。又刑事訴訟上證明之資料，無論其為直接或間接之證據，
    均須達於一般之人均不致有所懷疑，而得確信其為真實之程
    度，始得據為有罪之認定，若其關於被告是否犯罪之證明未
    能達此程度，而有合理性懷疑之存在，致使無從形成有罪之
    確信，根據「罪證有疑，利於被告」之證據法則，即不得遽
    為不利於被告之認定（參最高法院29年上第3105號、40年臺
    上第86號、76年臺上第4986號等判例）。又告訴人之告訴，
    係以使被告受刑事訴追為目的，是其陳述是否與事實相符，
    仍應調查其他證據以資審認，最高法院52年臺上第1300號亦
    著有判例可為參照。
四、本件公訴人認被告丙○○涉犯刑法第277 條第1 項之傷害罪
    嫌，無非係以告訴人即證人彭○信於偵查中之證述、證人即
    彭○信之兄、弟彭○志、彭○應、彭○勵於偵查中之證述、
    證人即彭○信之母丁○○於偵查中之證述，及告訴人彭○信
    之臺北市立聯合醫院陽明院區（下稱陽明醫院）家庭暴力驗
    傷診斷證明書（下稱驗傷診斷書）及照片4 張等為其主要論
    據。訊據被告丙○○固坦承於上開時、地命彭○信去洗澡乙
    情，然堅決否認有何傷害之犯行，並辯稱：伊沒有命彭○志
    、彭○應、彭○勵用熱水以碗盛熱水澆、淋彭○信，彭○信
    之受傷與伊無關等語。經查：
  (一)被告為被害人彭○信之父親，2 人間為2 親等直系血親關係
    ；又被害人彭○信曾於97年7 月21日至陽明醫院就診，並診
    出其左手背有2 ×2 公分之2 級燙傷2 處、左下腹部有4 ×
    4 公分之2 級燙傷1 處及左小腿有5.5 ×2 公分之2 級燙傷
    1 處等傷害各情，有戶籍謄本、驗傷診斷書、受傷照片4 張
    等在卷可查（分見他卷第8 至11頁、第7 頁、第12至13頁）
    ，另被害人彭○信確曾受有前揭燙傷並前往陽明醫院就診乙
    情，業經證人即為被害人診療之醫師甲○○於本院審理時證
    述甚詳（見本院易字卷第122 頁），堪認屬實。
  (二)至被害人彭○信何以受有前述燙傷乙情，證人即被害人彭○
    信於偵查及本院審理時雖均證稱：於97年7 月19日晚上9 點
    到10點多，伊與其他兄弟在玩鬼抓人的遊戲，伊與哥哥彭○
    志最晚出來，被告就先打彭○志，後因伊聲音較小聲，被告
    聽不見，被告就叫弟弟彭○應、彭○勵及哥哥彭○志拿鐵碗
    裝熱水燙伊，從伊頭部澆到身體，都是從頭倒，被告當時還
    抓住伊，要伊不要跑等情（分見他卷第24至25頁、第34頁及
    本院易字卷第40至49頁），且與證人彭○志、彭○應各於偵
    查中及本院審理時所證述之被告曾命渠等以碗盛熱水澆、淋
    證人彭○信等情節相符（分見他卷第27頁及本院卷第53至54
    頁、第67至68頁）。另證人即彭○信之母、被告前妻丁○○
    於偵查中及本院審理時亦均證稱：當天是被告嫌彭○信做什
    麼事都慢，所有才叫彭○志、彭○應、彭○勵拿開水燙彭○
    信，當時彭○信是蹲下，彭○志、彭○應、彭○勵是站著輪
    流澆，澆了很多碗等情（見他卷第26頁下方及本院易字卷第
    61頁）。
  (三)然關於證人彭○信、彭○志及丁○○於指述被告曾命彭○志
    、彭○應、彭○勵以碗盛熱水淋彭○信前，被告有無毆打證
    人彭○志或毆打彭○信乙情，證人彭○信、彭○志於本院審
    理時均證稱：當時玩遊戲後因為彭○志最晚出來，所以被告
    有拿棍子打彭○志，之後才命彭○志、彭○應、彭○勵拿熱
    水澆彭○信等情（分見本院易字卷第41頁下方、第53頁中段
    ）。然證人丁○○於本院審理時卻證稱：伊聽見彭○信慘叫
    聲，伊就出來到客廳看，看到被告在打彭○信，也有看到彭
    ○志、彭○應、彭○勵3 人各拿1 支棍子打彭○信等節（見
    本院易字卷第60頁中段）。另證人彭○信、彭○志及丁○○
    於指證被告曾命彭○志、彭○應、彭○勵以碗盛熱水淋彭○
    信時，被告有無抓住彭○信乙情，證人彭○信於審理時證稱
    ：被告有抓住伊後面的衣服，讓伊不要亂跑（見本院易字卷
    第43頁中段、第48頁中段），證人彭○志則證稱：伊忘記被
    告有無抓住彭○信的衣服、伊拿熱水在潑彭○信時，彭○信
    是穿短袖衣服（分見本院易字卷第56頁下方、第59頁上方）
    ，另證人丁○○結稱：被告沒有抓住彭○信（見本院易字卷
    第64頁上方），而證人則彭○應則證稱：被告當時在旁邊看
    ，伊在澆熱水時，彭○信沒有躲開或跑掉，彭○信當天有穿
    衣服，當是被告有叫彭○信脫掉，彭○信才會被燙傷等情（
    分見本院易字卷第68頁中段、第70頁上方、第71頁下方）。
    綜觀證人彭○信、彭○志、彭○應及丁○○之前揭證述內容
    ，渠等雖就被告是否曾命彭○志、彭○應、彭○勵等人以碗
    盛熱水澆、淋證人彭○信一節均前後證述一致，且互核相符
    。然關於被告命證人彭○志、彭○應、彭○勵以碗盛熱水澆
    淋證人彭○信前，被告有無先毆打彭○志、另於彭○志、彭
    ○應、彭○勵以碗盛熱水澆、淋證人彭○信時，彭○信有無
    反抗、被告有無抓住彭○信、彭○信當時有無穿著衣服各情
    ，證述不一且差距甚大，是證人彭○信、彭○志、彭○應及
    丁○○之前揭證述，並非全無瑕疵，尚不得遽以採信。
  (四)另證人彭○信、彭○志及彭○應雖均證稱：當時彭○信是蹲
    下，彭○志、彭○應、彭○勵是以碗盛熱水從彭○信之頭部
    澆、淋而下乙情。然若確有此情，該熱水首先接觸為彭○信
    之頭皮、臉部皮膚、頸部、胸部等身體部位皮膚，且熱水為
    液體，若大量自頭部澆、淋而下，應會造成與該熱水接觸之
    皮膚大面積燙傷。而證人甲○○於本院審理時則證稱：如果
    是相同的熱源，有接觸到臉部皮膚會立即起水泡，臉部皮膚
    較諸於其他部位的皮膚較為脆弱，所以受傷的情形不會雅於
    其他部位等語（見本院易字卷第125 頁上方）。是若被告果
    確有命彭○志、彭○應、彭○勵以碗盛熱水自證人彭○信頭
    部澆、淋而下，證人彭○信之臉、頸部或胸部當可能因皮膚
    接觸熱開水而有紅腫、燙傷之情。惟觀諸前揭驗傷診斷書，
    證人彭○信所受燙傷之部位各為左手2 處、左下腹及左小腿
    各1 處，而其頭皮、臉部皮膚、頸部、胸部等處之皮膚均無
    任何燙傷記載，則證人彭○信所受之前述燙傷是否被告命證
    人彭○志、彭○應、彭○勵等人以碗盛熱水自頭部處澆、淋
    所致，已非無疑。
  (五)再證人丁○○於偵查中即曾證稱：隔2 天7 月21日才去報警
    因為剛開始只是燙傷等語（見他卷第26頁下方），另於本院
    審理時亦結稱：「（你什麼時候帶乙○○去看醫生？）隔了
    兩天，因為我自己也要上班所以隔天小朋友也要上安親班，
    因為之前我也被被告燙過，有去藥局買要，所以我也用這個
    藥去幫乙○○敷傷。後來我送小朋友去安親班，後來再隔1
    天安親班老師打電話給我，老師問我說乙○○這樣受傷很嚴
    重，老師有問我乙○○為何會受傷，老師有反應乙○○受傷
    很多次每次愈來愈嚴重，我並沒有說什麼，老師要求我把乙○○帶回去，我去安親班後，鄭老師說他無法忍受小孩這樣
    」等語（見本院易字卷第64頁下方至65頁上方）。可徵證人
    丁○○係於其所證述之被告曾命彭○志、彭○應、彭○勵以
    碗盛熱水燙傷彭○信後2 日始帶同證人彭○信前往陽明醫院
    就診。然證人甲○○於本院審理時即證稱：「（你看到此傷
    勢時，依照你的專業能否判斷該傷勢是在何時造成的？）比
    較困難，在我看到的24小時之內都有可能」、「（你剛剛說
    這種傷勢可能是24小時之內造成，是否24小時之前所造成的
    ？）剛才我沒有辦法確認，但我剛才看了照片之後，假如是
    二級燙傷皮膚脫落時，超過24小時沒有處理，會產生黃色或
    白色的感染薄膜，所以在急診時會撕下該薄膜，但本件照片
    中所示並沒有產生此種薄膜，所以我判斷此傷勢比較FRESH
    （新鮮）」、「（被害人就診時之照片是否已經算二級燙傷
    皮膚脫落？）是」、「（有無可能在1 天前受傷時先簡單塗
    抹過燒燙傷藥膏，之後再就診，而其傷勢就如本件照片所示
    ？）無法判斷」、「（燙傷後在第一時間有塗燒燙傷藥膏，
    是否會產生剛才所稱的薄膜？）應該會，但病人若將它洗掉
    我們就看不到薄膜，但洗掉時會很痛」等語屬實（分見本院
    易字卷第124 頁中段、第127 頁下方至128 頁中段）。參以
    證人甲○○為中山醫學大學醫學系畢業，曾取得外科及急診
    科之專業醫師執照，自80年起即任職中興醫院外科部，於86
    年起為急診室主治醫師，就燒、燙傷病患處理有專門學識及
    經驗之人，具有一定之專業素養，其依據證人彭○信之傷勢
    情形及拍攝照片，本其專業判斷，認證人彭○信應係在24小
    時內受前述燙傷，自有其專業之可信。況證人甲○○與被告
    及證人彭○信、丁○○間均無特殊情誼，亦無怨隙，其於本
    院審理時之證述當無偏頗之虞。是證人彭○信至陽明醫院所
    檢出之前揭傷勢既係在檢傷前24小時內受有燙傷，則其前揭
    燙傷是否為證人丁○○所證述之被告在檢傷前2 天曾命證人
    彭○志、彭○應、彭○勵以碗盛熱水燙傷所致，顯有疑義。
  (六)雖被告於本院審理時曾陳稱：被害人是案發後隔天去就醫，
    後隊長得之此事，所以案發隔天隊長曾要求伊前妻（按即證
    人丁○○）打電話給伊隊長等情（見本院易字卷第142 至14
    3 頁），另證人彭○信於本院審理時亦曾證稱：媽媽先帶伊
    去安親班，.. ， 然後我們上課到一半，媽媽才把我帶去醫
    院，就是燙傷後的第2 天等節（見本院易字卷第46頁下方）
    。然被告並未帶同證人彭○信至陽明醫院就診及檢傷，且被
    告為前揭陳述時（即99年1 月13日）距離案發時已近1 年6
    月，其是否能順利清楚記憶案發當天或隔日之情事，本有可
    疑。另證人彭○信為前揭證述時（即98年8 月6 日）距離案
    發時已有1 年餘，且其為前揭證述時，僅屬年約10歲之兒童
    ，其對於日期、時間之記憶或有記憶不清之情，此參其於本
    院審理時曾將其脖子於更早之前所受燙傷誤認為此次被告命
    證人彭○志、彭○應、彭○勵以碗盛熱水燙傷所致乙情即明
    ，是其前揭關於日期、時間之陳述，並非盡以採信。而證人
    丁○○既為證人彭○信之母親，且親自帶同彭○信至醫院就
    診，其對於何時對同彭○信就診及何以隔2 日始至醫院就診
    各情，於偵查中及本院審理時證述一致，當屬可信。是被告
    之前揭陳述與證人彭○信之前揭證述，均不足為被告不利認
    定之依據，附此說明。
五、綜上所述，公訴人所舉證據，尚無從認定被告有無命彭○志
    、彭○應、彭○勵以碗盛熱水燙傷證人彭○信之事實，另所
    提之驗傷診斷書及照片亦無從認定與證人前揭不利被告之證
    述有何關連，亦即公訴人所舉之各項證據，尚不足以證明被
    告有傷害證人彭○信之事實，本院無從形成被告有罪之心證
    ，基於無罪推定之原則，應為被告無罪之諭知。
據上論斷，應依刑事訴訟法第301 條第1 項，判決如主文。
本案經檢察官黃育仁到庭執行職務。
中    華    民    國    99    年    1    月     29    日
                  刑事第四庭法  官  莊明達
以上正本證明與原本無異。
如不服本判決應於判決送達後10日內向本院提出上訴狀，其未敘
述上訴之理由者並得於提起上訴後20日內向本院補提理由書。
                            書記官  劉欣怡
中    華    民    國    99    年    1     月    29    日


司法院資訊處製作；財團法人民間司法改革基金會備份。
